【裁判字號】    92,訴,4114
【裁判日期】    950413
【裁判案由】    虛報進口貨物
【裁判全文】
臺北高等行政法院判決
                                    92年度訴字第04114號
                              .
原      告  生活世紀有限公司
代  表  人  甲○○（董事）
訴訟代理人  黃建隆律師
被      告  財政部基隆關稅局
代  表  人  李榮達（局長）
訴訟代理人  乙○○
            牛壽春
上列當事人間因虛報進口貨物事件，原告不服財政部中華民國92
年4月29日台財訴字第0920015487號（案號：第00000000號）訴
    主  文
原告之訴駁回。
訴訟費用由原告負擔。
    事  實
甲、事實概要：
    原告於民國（下同）91年3月26日委由雅德報關有限公司向
    被告報運進口大陸產製ALUMINIUM RESIDUES乙批（報單第
    AW/91/1319/1012號），原申報稅則第2620.40.00號，稅率
    FREE，經電腦核定按C1（免審免驗）方式通關，惟經被告機
    動巡查隊通報會同台灣區煙火工業同業公會查驗並檢樣化驗
    結果，實際來貨係煙火半成品（5"PILLAR MINE），應歸列
    稅則第3604.10.20號「玩具以外之煙火」，進口簽審規定
    111、MWO（管制輸入、大陸物品不准輸入），認原告涉有虛
    報貨名，逃避管制之違法行為，被告乃按財政部關稅總局驗
    估處（下稱驗估處）核定之完稅價格並依據行為時（下同）
    海關緝私條例第37條第3項轉據同條例第36條第1、3項之規
    定，處貨價1倍之罰鍰計新台幣（下同）2,255,953元，併沒
    入貨物。原告不服，申請復查，被告以91年10月28日基普5
    字第91107128號復查決定書（下稱原處分）駁回復查。原告
    仍不服，提起訴願遭決定駁回後，遂提起行政訴訟。
乙、兩造聲明：
  一、原告聲明：訴願決定及原處分均撤銷。
  二、被告聲明：駁回原告之訴。
丙、兩造之爭點：
  一、被告認系爭貨物為煙火半成品（5"PILLAR MINE），而歸
      列稅則第3604.10.20號「玩具以外之煙火」，有無違誤？
  二、被告核定之完稅價格，是否合法？
原告主張：
一、原告並非實際進口人，並無「虛報進口貨物名稱」或「逃避
    管制」之故意：
（一）本件貨物之實際進口人黃正元只是要進口仙女棒之原料，
      業經司法機關調查屬實：
  １、黃正元涉嫌走私火藥一案，在接受航業海員調查處調查時
      供稱：「生活世紀公司於91年3月25日申報自香港進口乙
      批鋁渣，是我委託雅德報關行以生活世紀公司之名義辦理
      進口的。我與生活世紀公司並無任何關係，我因打算進口
      該批『鋁渣』，因此該批『鋁渣』海運事宜交由捷亞海運
      公司業務員巴星寰負責，報關方面則委由雅德報關行經理
      林輝貴幫忙，林輝貴即以生活世紀公司名義替我辦理進口
      ．．．該批『鋁渣』係我向大陸湖南省瀏陽市大瑤煙花進
      出口有限公司人員孫發金購買，我係透過大陸友人張仲輝
      介紹而認識孫發金．．．該批『鋁渣』之確實成分我願提
      供孫發金交付之『仙女棒』原料售貨合同供參考，我因從
      事祭祀用品販售，因此知道可供製造『仙女棒』之原料在
      國內有需求，因此才會向大陸訂購；該批來貨進口後我原
      即準備販售予製造『仙女棒』之工廠．．．我係因該『仙
      女棒』原料中含有鋁的成分，並且亦不知道可供製造『仙
      女棒』之原料進口時該以何種名稱申報，因此才會以『鋁
      渣』名義申報進口，我願提供向大陸大瑤公司訂購該批『
      仙女棒』原料之售貨合同供參考，我要強調當時進口該批
      『仙女棒』原料時我曾在裝載來貨之貨櫃上粘貼「可燃性
      物品」警告標示，因此我並未蓄意要進口來貨作為火藥使
      用。」此可參航業海員調查處卷黃正元91年5月7日筆錄。
  ２、實際進口人黃正元在接受檢察官偵訊時供稱：「這些粒子
      會燃燒，但燃點非常高，我沒有想到會像調查局鑑定書上
      所說的那麼嚴重，而且大陸賣方給我說明，他們有傳真一
      份說明書給我。我沒有向大陸賣方說要買霹靂珠，這名稱
      ，他們說我講的大概是『花束』，他敘述半天是會冒火的
      東西，我想大概是仙女棒之類的．．．我與大陸賣方在洽
      談時，可能他們誤解我的意思，我想大概兩岸文化差異認
      知不同，他們可能誤解我們要的貨品，他們一直強調這很
      安全．．．。」
  ３、黃正元所提出之「售貨合同」內載：「貨物名稱及混合物
      產品成分：Al（鋁）、S、CUO、PB3O4、KNO3等」。黃正
      元所提出之說明書內載：「中華人民共和國所規範煙火、
      禮花、花束等之分類，共分為四級即1.1G ，1.2G，1. 3G
      ，1.4G，其中1.4G產品屬於安全性高，穩定性強之類別，
      它燃點高，著火力強，燃放物限於三米內範圍，為一般家
      庭喜慶及兒童嬉戲之祝興用品。現列舉例證如下：1.花束
      （仙女棒等）：硝酸鉀、四氧化三鉛、硫磺、木炭、氧化
      銅、鋁粉、樹脂。」黃正元擬向大陸採購的是製作仙女棒
      （花束之一種）的原料。至賣方出口之貨物是否與黃正元
      擬採購之貨物完全相符，尚需進一步審認，故黃正元在偵
      查中語帶保留，猜測賣方不無誤解他所購買貨品內容之可
      能。
  ４、檢察官對於黃正元涉嫌走私火藥一案，為不起訴處分之理
      由：被告黃正元於湖南省訂購此批原料時，係認為要進口
      作為喜慶嬉戲之應景用品，本件衡情應係大陸出口商與台
      灣進口商間就「花束」與「仙女棒」認知與解釋有齟齬所
      致。實難認被告黃正元有走私管制進口爆裂物原料之犯意
      。此可參台灣基隆地方法院檢察署檢察官91年度偵字第
      2366號不起訴處分書理由三。
（二）雅德報關行經理林輝貴代填進口報單時，亦無虛報貨物名
      稱之故意：
  １、林輝貴涉嫌走私火藥一案，在接受航業海員調查處調查時
      供稱：「該批煙火半成品實際貨主並非生活世紀公司，在
      91年3月10日，捷亞海運公司業務員巴星寰向我表示有位
      客戶打算進口乙批鋁渣，但是該客戶沒有進出口牌照，故
      向我詢問能否幫忙，基於朋友關係，我始將生活世紀公司
      牌照借給巴星寰，供渠客戶辦理進口鋁渣之用。巴星寰表
      示該批鋁渣實際貨主係『黃正元』。我事前完全不知情黃
      正元借用生活世紀公司名義進口煙火半成品。」此可參航
      業海員調查處卷林輝貴91年4月9日筆錄。又供稱：「我不
      知道為何黃正元進口之『鋁渣』實際上係管制進口之火藥
      類物品，當時我係依照負責承運該批貨品進口之捷亞海空
      運承攬有限公司人員巴星寰提供之裝箱單、發票等進口資
      料繕打進口報單，並據以向海關投單申報進口，至於來貨
      為何是火藥類管制品，我完全不清楚，因為我只是接受客
      戶委託報關並依客戶提供之進出口資料向海關申報，必需
      等貨物抵達基隆關進行查驗時，我們報關業者才會知道實
      際來貨為何物，我事前未曾與黃正元聯繫過，且我多年不
      曾出國，更不可能事先赴大陸看貨，故我事前完全不知道
      來貨係何物」此亦可參同卷林輝貴91年6月11日筆錄。
  ２、報關行經理林輝貴接受檢察官偵訊時供稱：「我拿樣品去
      請教海關是屬那一種稅則，海關告訴我說那是含鋁或鋁化
      合物之灰末及渣滓，並且列印中華民國商品標準分類號列
      ．．．實際到貨我沒有看過．．．甲○○是透過我才借牌
      給黃正元」。
  ３、檢察官對於林輝貴涉嫌走私火藥一案，為不起訴處分之理
      由：被告林輝貴所辯曾持黃正元交付樣品向海關進口組人
      員求證，認無問題可以進口等情，應非虛構，堪予採信，
      可參台灣基隆地方法院檢察署檢察官91年度偵字第2366
      號不起訴處分書。
  ４、報關行人員在填寫進口報單時，依法沒有機會事先查勘貨
      物之實際情況，只能根據貨主所提供之資料據實填載於報
      單內。雅德報關行經理林輝貴對於實際來貨是否為「煙火
      製品」顯無從瞭解，殊無故意或過失。
（三）原告不認識實際進口人，也無機會接觸來貨，不可能有虛
      報貨物名稱之故意：
      原告只是借牌供黃正元進口，未曾實際接觸來貨，林輝貴
      也只是告稱朋友要進口鋁渣，原告允諾借名申報進口，由
      林輝貴根據黃正元所提供之相關資料填載於進口報單上，
      無「虛報進口貨物名稱」之故意。
二、虛報進口貨物名稱逃避管制應僅限於故意始足當之：
（一）吳庚大法官認為海關緝私條例作為處罰對象的「虛報」、
      「逃避管制」等，依文義解釋，顯然指有確定故意或不確
      定故意而言。
（二）原告並非貨物之實際進口人，經由報關行經理林輝貴轉告
      ，只知實際貨主黃正元要進口鋁渣，林輝貴代填進口報單
      資料時，也向海關查詢確認申報鋁渣之貨名，確認並非管
      制進口物品，從而，不論原告或林輝貴，均無「虛報貨名
      」、「逃避管制」之確定故意或不確定故意，亦無過失。
（三）被告指稱只要報單申報之貨物名稱錯誤，縱令非故意或過
      失，仍應接受處罰，殊與行政罰之基本原理相違背，且對
      於「虛報」、「逃避管制」等之內涵在解釋上發生錯誤，
      實不可採。
三、各機關就本案貨物名稱之看法並不相同，益見貨物名稱確有
    爭議：
（一）檢察官之見解：
      台灣基隆地方法院檢察署檢察官於91年度偵字第2366號不
      起訴處分書理由略謂：「據上所論，本件既乏任何積極證
      據足認被告3人有共謀走私進口上開『爆裂物材料』之犯
      意」。
（二）法務部調查局之見解：
      法務部調查局於本件鑑定通知書內「鑑定結果」欄三認定
      ：「送鑑定黑色球狀顆粒遇火即能燃燒繼而爆炸，依其特
      性能作為製作『爆裂物之主要材料』之用」。
（三）台灣區煙火工業同業公會之見解：
  １、台灣區煙火工業同業公會91年4月14日91台煙源字第031號
      函說明欄略謂：「貴局扣案之煙火半成品，經本會取回之
      樣品分析，實為已完成之火藥製品」。
  ２、台灣區煙火工業同業公會91年5月14日91台煙源字第030號
      函說明欄略謂：「1、樣品化驗結果，其物為煙火成藥，
      屬爆裂物性質，台灣地區俗稱霹靂珠。2、霹靂珠：如大
      量儲存或使用不當將成為劇裂之爆裂物」。
（四）被告之見解：
  １、被告91年7月19日第00000000號處分書載：來貨係煙火半
      成品，稅則稅號3604.10.20.00-8。
  ２、被告91年10月28日基普五字第91107128號復查決定書內載
      ：來貨係煙火半成品，屬稅則稅號3604.10.20號「玩具以
      外之煙火」。
  ３、按「煙火半成品」並非製成品，而「玩具以外之煙火」實
      指製成品，二者所指顯有區隔，被告將之混為一談，殊有
      矛盾。
（五）稅則第3604章節所指之「煙火」應僅限於「與煙火有關或
      類似之製成品」：
  １、稅則第36章第3604節已明載係指「煙火」、「信號火炬」
      、「落雨火箭」、「濃霧信號」及「其他煙火製品」等。
  ２、就3604節所列舉之物品，都是已完成之製品，不必再加工
      即可為特定之用途。解釋上應不包括可供製作煙火之原料
      或材料。蓋因原料或材料可製成之物品五花八門，非必只
      有製成煙火一途而已。被告未經詳細查證，遽將來貨認定
      為「玩具以外之煙火」，實乏任何法令或事實上之依據。
四、管制進口之貨物只限於「煙火類之製成品」，其餘可燃性或
    爆裂性物品皆非管制進口（代號111）：
（一）依中華民國輸出入貨品稅則號別簽審規定，只有代號「
      111」者為「管制輸入」物品，其餘則非屬管制輸入。
（二）縱觀稅則第36章規定，只有「煙火類之製成品」，亦即第
      「3604」節所列舉物品，始有註明適用代號「111」，才
      是管制進口之貨物。至第36章3604 節以外之貨物（包括
      3601、3602、3603、3605、3606節），諸如黑火藥、製成
      炸藥、安全引信、導爆索、擊發式或引炸式底火、著火器
      、電雷管、火柴、引火合金、其他可燃性物質製品皆無註
      明適用代號「111」，亦即並非管制輸入之物品。
（三）本件來貨，檢察官與法務部調查局認為係製作爆裂物之原
      料或材料，台灣區煙火工業同業公會認定係「已完成之火
      藥製品」或「俗稱霹靂珠」之物品。茍若所持見解非虛，
      則均非煙火類製品，並無3604章節規定之適用，尤非管制
      輸入（代號111）之物品甚明。
五、被告根據台灣區煙火工業同業公會之意見認定本件來貨為「
    煙火半成品」，有法律上瑕疵：
（一）煙火公會並非關稅總局所規定「進出口貨物送往外界化驗
      鑑定權威機構」：
      按財政部關稅總局關於進出口貨物名稱在認定上滋生爭議
      時，均送往外界協助鑑定。為了避免鑑定機構缺乏專業或
      公信力而有錯誤，爰頒訂「進出口貨物送往外界化驗鑑定
      權威機構清表」，通令各關稅局遵行，此權威機構清表經
      關稅總局報請財政部核備在案。
（二）被告就本件貨品名稱認定之爭議應委由「工業技術研究院
      化學工業研究所」作鑑定，不應委由不適格之人民團體「
      煙火公會」協助鑑定：
  １、台灣區煙火工業同業公會係製造煙火之廠商為協調同業關
      係，促進共同利益為目的，由同一行業之單位所組成之團
      體。因該人民團體成立之宗旨係以該行業成員之共同利益
      為主，顯不適宜作本件鑑定。
  ２、本件來貨依其性質屬化學類之混合物，依前揭鑑定權威機
      構清表，屬第12項之貨物，應由「工業技術研究院化學工
      業研究所」進行化驗及鑑定。
  ３、本件來貨如果可以作為煙火之材料，則與煙火公會部分會
      員即有利益衝突，此由該公會94年5月26日覆  鈞院函所
      附「思源焰花股份有限公司」統一發票即可印證，從而，
      該公會實不宜作本案之鑑定機構。
（三）煙火公會之意見自相矛盾，實不可採：
      按煙火公會92年1月13日92台煙源字第003號致驗估處函謂
      ：「有關  貴局扣押煙火半成品經本會鑑定，確屬已完成
      之火藥製品」云云。然查稅則第36章所列，火藥製品乃屬
      第3601節，而煙火則屬3604節，二者截然有別，在稅則歸
      類上並不相同，「火藥製品」並非管制進口（代號301）
      ，若未取得經濟部同意文件，至多辦理退運而已，該公會
      不明就裡，一方面既認定來貨為「火藥製品」，另一方面
      又認定為「煙火半成品」，已呈現嚴重矛盾現象，被告不
      察，猶採用該鑑定意見，殊屬不當。
（四）國防部軍備局中山科學研究院之鑑定報告，我們認為是支
      持我們的意見，性質上應該是一個黑火藥，可以看鑑定報
      告附件一的部分，他的成份分析，有硫就是S ，還有及
      KNO3就是硝酸鉀，還有KCLO4 就是過氯酸鉀及碳就是C ，
      這幾種成份裡面，硫跟碳是還原劑，KNO3及KCLO4 本身是
      氧化劑，火藥的成份最主要就是這4 種，他把硫跟碳燃燒
      ，藉由硝酸鉀跟過氯酸鉀的氧化作用，讓硫跟碳還原，所
      以說這樣看起來是百分之百火藥成份，中華民國稅則裡面
      36章，關於黑火藥的定義寫的很清楚，黑火藥是硝酸鉀或
      硝酸鈉還有硫跟木炭均勻混合物，硝酸鉀就是鑑定報告裡
      面的KNO3，硝酸鈉在本案沒有，硫就是S 佔了13.4％，木
      炭（碳）就是C 佔了11.8％，所以他是裡面混合物在裡面
      ，所以認定黑火藥的這些要件，本案的鑑定報告裡面都顯
      現出來，所以本案是100 ％在稅則裡面認定是黑火藥，所
      以這個是沒有問題。我們根據這個規則跟鑑定報告比對，
      應該用00000000000 這個稅則才是適當的。目前就鑑定報
      告看起來，應該是報錯誤，當然會有他的法律效果，我們
      也接受，但是這個不是管制物、進口物，我們主要爭執在
      這一點，這只是301 ，不是111 ，301 是要取得輸入許可
      才可以進來，如果沒有的話，應該把他退回去，111 是管
      制進口L ，才會有另外的罰則出來，主要是法律效果並不
      一樣。
六、被告對於本件完稅價格之認定違反關稅法之規定，法律上顯
    有重大明顯之瑕疵：
（一）海關對於進口貨物完稅價格認定之順序必須遵循「貨物實
      付或應付價格」「同樣貨物之交易價格」「類似貨物之交
      易價格」「國內售價」「計算價格」「查得資料合理方法
      核定」之順序為之，不可恝置省略部分程序。
（二）證人陳輝亮證稱：「我不是本案的查價人員，本案查價是
      陳德祐做的．．．關於查價的書面資料只有這3項，陳德
      祐就是根據台灣區煙火公會的查價資料，並無根據其他資
      料。」此可參鈞院94年6月8日筆錄。很顯然地，當時陳德
      祐直接依關稅法所定六種查價程序之最後一種方法查估價
      格。
（三）本件貨物有交易價格可以作為認定依據。蓋因本件貨物報
      關之時已檢附發票，縱令被告認為貨名之記載有誤（原告
      仍主張無誤），然並不表示發票內價格之記載亦有錯誤。
      除非被告經過正常合理之調查程序，有足夠證據認定該價
      格記載不實，否則沒有理由恝置不採。茲查價人員為了省
      事，未盡調查之能事，逕採最後一種方法查價，難謂無法
      律上瑕疵。
（四）本件依被告提出之書面文件顯示，根本沒有依照關稅法所
      定6種認定順序審核，而是直接請驗估處進行調查，驗估
      處也同樣未依關稅法所定6種認定順序審核，也是直接請
      台灣區煙火工業同業公會提供價格。該同業公會則未檢附
      其所以認定此單價之具體事證，而僅以口頭回覆一語帶過
      ，該回覆之內容顯無證據力可言。關稅總局或被告也從未
      將完稅價格認定之經過與證據提供受處分人，其認定完稅
      價格之處分顯有重大明顯之瑕疵，依行政程序法第111條
      第7款規定，其行政處分應屬無效。
（五）煙火公會所提供價格意見不可採用：
      煙火公會縱有以電話向大陸湖南省瀏陽市供應爆竹煙火原
      料之台商查詢（原告仍爭執之），然既未提供本案貨物之
      組合成分與百分比，以及貨物之形狀、規格，大陸台商如
      何確認其報價物品與本案來貨完全相同？又如何確保該價
      格並未違反行為時關稅法施行細則第19條第2項之規定？
      茲因煙火公會查價過程簡陋草率，又未附各項佐證資料，
      依法實不採用。
（六）被告誤認本案貨物價格高達225萬元並無任何佐證：
      依實際進口人黃正元所提出之發票，價格為15萬元。被告
      竟將來貨價格認定225萬餘元，並對原告科以此金額之罰
      鍰，其對於貨物價格之認定，顯然不憑證據而為違法。被
      告應提出認定本案來貨價格225萬餘元之確切證據，否則
      即應依卷內所附發票作為認定貨價之依據。
被告主張：
一、查本案來貨經查驗並檢樣送請台灣區煙火工業同業公會分析
    結果，認定實到貨物為已完成之火藥製品，其表層為過氯酸
    鉀（強氧化劑）與鋁鎂合金之混合物，內層是由紅丹、氧化
    銅、鋁鎂合金及硝化棉混合而成，而鋁鎂合金屬非親水性之
    物質，遇水或受潮時會自行發熱急速氧化，如大量儲存在密
    室無法散熱時，其溫度將逐漸昇高並產生氨氣，遇有火源或
    磨擦時將產生劇烈之爆炸，縱使無外來之火源，其溫度昇高
    至上述任何1種混合物之自燃點時亦會產生自爆情形，有該
    公會91年4月14日91台煙源字第031號函附卷可稽。且貨物進
    口時，其包裝外箱上除印有FIREWORKS UN0335及HANDLE
    CAREFULLY、KEEP FIRE AWAY等警語外並貼有易爆之紅色標
    韱（1.4 EXPLOSIVE G1），原告所稱「不具危險性，為安全
    產品」、「來貨為含鋁之化合物」、「毫無涉有殺傷，爆裂
    性質」，顯非事實，亦足見進口前向被告所求證之貨品，應
    非系爭相同貨物。又依91年度偵字第2366號台灣基隆地方法
    院檢察署檢察官不起訴處分書亦可知原告涉案貨物經送法務
    部調查局鑑定，認有黑火藥組成物質，遇火能燃燒而爆炸，
    依其特性可作為爆裂物主要材料用，與前項化驗結果相同。
二、財政部雖未核定煙火或爆烈物之鑑定權威機構，惟台灣區煙
    火工業同業公會對該類貨品化驗鑑定之專業性及權威性，應
    無庸置疑，原告指其非權責機構，難謂具有鑑定能力，認無
    證據力可言，顯係推諉強辯之詞，殊無足採。
三、查本案貨物之完稅價格，係按驗估處憑樣查價結果核估。為
    慎重計，被告已於92年10月7日再次函請該處複核，亦為同
    樣價格。從而，原告涉有虛報進口貨物名稱、逃避管制之違
    法情事已至臻明確，被告所為之處分，核屬允洽，自應予以
    維持。
四、系爭貨物係為非屬經濟部公告准許間接進口之大陸物品計1
    萬5,000公斤，完稅價格為225萬5,953元，已逾懲治走私條
    例公告10萬元之限制，且屬管制物品，依法務部88年8月30
    日法檢字第012752號函釋：「凡運輸管制物品逾公告數額進
    出國境而未申報或報運不實，應均有懲治走私條例規定之適
    用。」原告涉虛報貨名，逃避管制，被告據以論處，並無違
    誤。至所稱本案經檢察官起訴一審獲無罪判決定讞乙節，係
    就原告是否涉有違反懲治走私條例規定之裁判，屬刑事刑罰
    與本案違反海關緝私條例規定之行政罰有別，從而原告雖主
    張本案經獲判無罪，仍無法解免原告應負之行政罰責；原告
    佯稱本案係肇因於借名他人進口貨物（原告於復查、訴願等
    救濟程序時均未主張）所生之疏失，並非原告故意匿報乙節
    ，所稱若查屬實，依財政部84年5月9日台財關第840175936
    號函之意旨，對出借牌照之不知情原告依海關緝私條例第37
    條第3項轉據第36條第1項規定處罰（處貨價1倍至3倍之罰鍰
    ）；而對幕後走私之實際貨主則依同條例第36條第1項及第3
    項規定處罰。查原告從事貿易業多年，進口貨物自應審慎處
    理，除儘誠實申報作為之義務外，原告更應注意事前防備，
    縱屬不知情仍難謂無過失，參據司法院釋字第275號解釋意
    旨自應受罰。從而，被告所為之處分，核屬允恰。
    理  由
甲、程序方面：本件被告代表人於原告起訴後變更為李榮達，經
    其聲明承受訴訟，核並無不合，應予准許。
乙、實體方面：
一、按報運貨物進口而有虛報所運貨物名稱、規格或其他違法行
    為並涉及逃避管制者，得視情節輕重，處貨價1倍至3倍之罰
    鍰，併沒入其貨物，為海關緝私條例第37條第3項及同條例
    第36條第1、3項所明定。
二、原告於91年3月26日委由雅德報關有限公司向被告報運進口
    大陸產製ALUMINIUM RESIDUES乙批（報單第
    AW/91/1319/1012號），原申報稅則第2620.40.00號，稅率
    FREE，經電腦核定按C1（免審免驗）方式通關，惟經被告機
    動巡查隊通報會同台灣區煙火工業同業公會查驗並檢樣化驗
    結果，實際來貨係煙火半成品（5"PILLAR MINE），應歸列
    稅則第3604.10.20號「玩具以外之煙火」，進口簽審規定
    111、MWO（管制輸入、大陸物品不准輸入），認原告涉有虛
    報貨名，逃避管制之違法行為，被告乃按驗估處核定之完稅
    價格並依據海關緝私條例第37條第3項轉據同條例第36條第1
    、3項之規定，處貨價1倍之罰鍰計2,255,953元，併沒入貨
    物。原告不服，主張如事實欄所載。本案所需審究者為（一
    ）被告認系爭貨物為煙火半成品（5"PILLAR MINE），而歸
    列稅則第3604.10.20號「玩具以外之煙火」，有無違誤？（
    二）被告核定之完稅價格，是否合法？
三、原告雖主張略以其並非實際進口人，並無「虛報進口貨物名
    稱」或「逃避管制」之故意云云。惟查，本件進口報單既係
    以原告名義申報，原告為納稅義務人，就報單申報不實，應
    負全部責任，至於原告借牌與他人進口，該他人即為原告之
    使用人，原告就其違反行政罰之故意過失應負本人之責任，
    此與刑事責任以實際行為人有無犯罪為偵查審判者不同，原
    告就此所為之主張，要無可採。原告另主張虛報進口貨物名
    稱逃避管制應僅限於故意始足當之一節，惟查，人民違反法
    律上之義務而應受行政罰之行為，法律無特別規定時，雖不
    以出於故意為必要，仍須以過失為其責任條件。但應受行政
    罰之行為，僅須違反禁止規定或作為義務，而不以發生損害
    或危險為其要件者，推定為有過失，於行為人不能舉證證明
    自己無過失時，即應受處罰，司法院著有釋字第275號解釋
    可參；另同院釋字第521 號解釋於明示依海關緝私條例第36
    條、第37條規定之處罰，仍應以行為人之故意或過失為其責
    任條件，釋字第275 號解釋應予以適用在案，原告所提個人
    見解，尚無可採，均合先敘明。
四、次查，本件原告對其原申報之貨名「ALUMINIUM RESIDUES」
    （鋁渣），與實到貨物經鑑定結果不符一節，並不爭執，有
    本院95年1 月4 日準備程序筆錄可稽，原告所爭執者，來貨
    應為稅則第3601.00.10.00.5 之黑火藥，簽審規定為301 「
    應檢附經濟部同意文件」，而非被告所核定之3604.10.20.
    00.8「玩具以外之煙火」簽審規定「111 MWO 」（管制輸入
    、大陸物品不准輸入）一節，經查，本案來貨經被告查驗時
    會同台灣區煙火工業同業公會李振興勘驗，認定貨品為煙火
    半成品，嗣經被告檢樣送請台灣區煙火工業同業公會分析樣
    品，經該公會以91年4 月14日91台煙源字第031 號函認定實
    到貨物為已完成之火藥製品，本院審理中，依原告請求再送
    國防部軍備局中山科學院鑑定結果略以「．．二、依化學分
    析結果，查樣品含有S 、KNO3、KCLO4 、CuO 、Pb3O4 等主
    要成分，具有製造火藥之特性；三、依爆燃溫度、自燃溫度
    、反應熱、燃速、氣體生成量等測試結果，顯示查樣品具有
    爆裂特性。」亦有該院94年12月19日曄泱字第0940017558號
    函附卷可參，是原告主張本件來貨無涉有殺傷，爆裂性質云
    云，自無可採，至於檢察官刑事案件之偵查，係以行為人有
    故意為其責任條件，無礙於本院之認定。又原告爭執本件來
    貨為為原料或成品一節，經查，台灣區煙火工業同業公會以
    91年4 月14日91台煙源字第031 號及91年5 月14日91台煙源
    字第030 號函說明略以「扣案之煙火半成品，經該會取回之
    樣品分析，實為已完成之火藥製品」及「1 、樣品化驗結果
    ，其物為煙火成藥，屬爆裂物性質，台灣地區俗稱霹靂珠。
    2 、霹靂珠：如大量儲存或使用不當將成為劇裂之爆裂物」
    ，雖為已完成之火藥製品，惟由原告自始所主張系爭貨物係
    作為仙女棒之原料及被告於言詞辯論時提出之「吉響炮」（
    按即為俗稱之環保鞭炮）拆開所見，系爭來貨係黏附於引線
    上，即尚非屬成品，而為半成品；再參諸系爭來貨之包裝上
    載明為「FIREWORKS 」，被告於查驗時依煙火工業同業公會
    李振興勘驗，認定貨品為煙火半成品，亦無不合，原告就此
    所為之主張，尚無可採。另原告雖主張來貨應歸列稅則第
    3601.00.10.00.5 之黑火藥，惟查稅則第3601節為「發射藥
    Propellent Powders」，而系爭貨物並非作為發射藥使用，
    有法務部調查局、台灣區煙火工業同業公會及中山科學院之
    鑑定報告可參，原告徒以其有火藥成分，即主張應歸列該稅
    則，要無可採；而被告依貨上名稱「FIREWORKS 」歸列稅則
    第3604節中之3604.10 「煙火」項，又該3604.10 項下
    3604.10.10.00.0 為玩具煙火，3604.10.20.00.8 為玩具以
    外之煙火，系爭貨物即非玩具之煙火，被告予以歸列玩具以
    外之煙火，依H.S 解釋準則一規定「．．分類之核定，應依
    照各節之名稱為之」，查3604節為「煙火、信號火炬、落雨
    火箭、及其他類煙火」，又「本節包括能產生光、聲、氣、
    煙或火等效果之像煙火的製品，其內容如下:(l) 娛 樂性煙
    火製品： (a)煙火 (彈、引信、爆竹、沖天炮、燭、光炬、
    賓格魯 (Bengal) 火柴及發光物等)， 其目的乃藉其燃燒而
    具之聲、光或發煙效果，提供娛樂。為使其確實能點著，此
    種製品中併有如黑火藥之火藥，且藉電引、信頭或底火引信
    點火。 (b)像煙火的玩具，如玩具手槍使用之底火 (製成帶
    、片、輥或圓塑膠環等形狀)， 幻燭、及聖誕摔炮等。此等
    煙火玩具僅具有限的效果。」（H.S 註解第512 頁），參酌
    上述說明，系爭貨物係作為仙女棒或吉響炮之原料，則縱其
    成分有黑火藥之火藥，仍為煙火；而第3601節為「發射藥」
    ，依H.S 註解「發射藥為混合物，燃燒時能產生大呈高熱氣
    體，此種氣體即可藉以發生發射效果。就火器之發射藥而言
    ，燃燒仍發生於火器內一定容積之密閉空間，而於槍 (砲)
    管內產生壓力，賦予彈丸以高速度前進。就火箭之發射藥而
    言，燃燒產生定壓，經由噴嘴逸出之氣體，即賦予發射效果
    。本節述及之發射藥，含有可燃成分及助燃成分，亦有台有
    以控制燃燒速率為目的之成分者。本節包括下列各項產品：
    （l）黑火藥 (發射藥)黑 火藥為硝酸鉀或硝酸鈉、硫及木
    炭之均勻混合物。此種火藥，其顏色介於褐色及黑色之間，
    略有吸濕性，用為獵槍藥及爆藥，前者呈同形及定徑顆粒；
    後者則為各種不同大小或被壓碎之顆粒 (爆藥用於採礦)」
    ，本件來貨與該註解所稱之發射藥之火藥或黑火藥不符，自
    不能歸列於3601節下；綜上所述，被告依予以歸列3604 節
    進口簽審規定111 、MWO 為管制輸入、大陸物品不准輸入，
    認原告涉有虛報貨名，逃避管制之違法行為，即無不合，原
    告就稅則分類之主張，為其主觀見解，亦無可採。
五、另就本件完稅價格部分，原告雖主張略以被告對於本件完稅
    價格之認定違反關稅法之規定，法律上顯有重大明顯之瑕疵
    ，煙火公會所提供價格意見不可採用，應依卷內所附發票作
    為認定貨價之依據一節，原告所稱本件未依關稅法所定順序
    核定部分，經查，原告申報及其發票所載之貨名為
    ALUMINIUM RESIDUES，即與實際來貨不符，則該發票價格既
    非關稅法第25條之進口貨物之交易價格，不得作為本件核定
    完稅價格之依據；次查，系爭物品為大陸物品不准輸入，則
    不能合法輸入，自亦無關稅法第27條進口同樣貨物、第28條
    類似貨物價格之適用，又無從調查本件生產該進口貨物之成
    本及費用，則亦無第30條之適用，另被告向台灣區煙火工業
    同業公會調查之國內銷售價格，較本件被告依第31條調查
    之價格為高，被告未予引用，對原告並無不利，被告未適用
    第29條，亦無不合。另本件因係大陸物品不准輸入，經驗估
    處憑樣向台灣區煙火工業同業公會查價結果為「FOB中國大
    陸價NT$150/kg台灣出廠價NT$300/kg」，有91年4月17日、
    92年10月20日談話記錄影本台灣區煙火工業同業公會92年1
    月13日92台煙源字第003號函影本附卷可稽，嗣於本院審理
    中，向該公會函查，已據其以94年5月26日94台煙源字第022
    號函復略以「一、大陸地區產製之煙火依經濟部國際貿易局
    表列為ccc 號列3604.10.10.00-0 『玩具煙火』，ccc 號列
    3604.10.20.00-8 『玩具以外之煙火』及ccc 號列
    3604.90.90.00-6 『其它煙火製品』等均為禁止進口之物品
    ，故無法取得大陸地區實際進口F.O.B 之價格文件。二、檢
    附台灣工廠出廠發票影本（CU00000000及VUl0000000）二張
    如附件，請參酌。三、本會鑑於大陸地區原料、工資成本低
    廉又因法令禁止進口無法取得正式價格文件，當時僅以電話
    查詢，所得回應該煙火半成品為每公斤150 元，故此價格僅
    供財政部關稅總局參考。」及94年6 月29日（94）台煙源字
    第028 號函略以「一、本會94年5 月26日（94）台煙源字第
    022 號函，說明三、本會鑒於大陸地區原料、工資成本低廉
    又因法令禁止進口，無法取得正式價格文件，當時僅以電話
    查詢所得回應，該煙火半成品為每公斤150 元，故此價格僅
    供財政部關稅總局參考。二、有關本案煙火半成品每公斤之
    價格係由業務承辦人員以電話向大陸湖南省瀏陽市供應爆竹
    煙火原物料之台商查詢所得。」等情，有該函附卷可稽，是
    本件既經專業之台灣區煙火工業同業公會向本件出口地之大
    陸湖南省瀏陽市供應爆竹煙火原物料之台商查得之FOB 中國
    大陸價，被告據以作為本件核定完稅價格之資料，依關稅法
    第31條規定，並無不合，原告主張為違反行為時關稅法施行
    細則第19條第2 項之規定，要無可採。
六、從而，本件原處分認原告涉有虛報貨名，逃避管制之違法行
    為，按驗估處核定之完稅價格，依據海關緝私條例第37 條
    第3 項轉據同條例第36條第1 、3 項之規定，處貨價1 倍之
    罰鍰併沒入貨物並無違誤，訴願決定予以維持，亦無不合，
    原告起訴意旨為無理由，應予駁回。
七、本件事證已臻明確，兩造其餘攻擊防禦方法均與本件判決結
    果不生影響，爰不逐一論述，併此敘明。
據上論結，本件原告之訴為無理由，爰依行政訴訟法第98條第3
項前段，判決如主文。
中    華    民    國    95    年    4    月    13     日
                            第一庭審判長法  官   王立杰
                                        法  官   胡方新
                                        法  官   黃清光
上為正本係照原本作成。
如不服本判決，應於送達後20日內，向本院提出上訴狀並表明上
訴理由，如於本判決宣示後送達前提起上訴者，應於判決送達後
20日內補提上訴理由書（須按他造人數附繕本）。
中    華    民    國    95    年     4    月   13     日
                                       書記官    楊子鋒


司法院資訊處製作；財團法人民間司法改革基金會備份。
